台灣基隆地方法院刑事判決　　　　　　　96年度訴緝字第27號
公　訴　人　台灣基隆地方法院檢察署檢察官
被　　　告　丙○○
　　　　　　　　　　國民
　　　　　　　　　　（在台灣基隆監獄基隆分監執行中）
指定辯護人　甲○○　本院公設辯護人
上列被告因違反台灣地區與大陸地區人民關係條例案件，經檢察
官提起公訴（95年度偵字第4713號），本院判決如下：
    主  文
丙○○共同連續違反不得使大陸地區人民非法進入台灣地區之規
定，處有期徒刑陸月；如易科罰金，以銀元佰元即新台幣玖佰
元折算壹日。
    事  實
一、犯罪事實
    丙○○與成年男子陳政豐（陳政豐所犯違反台灣地區與大陸
    地區人民關係條例之罪，另由台灣金門地方法院檢察署檢察
    官偵查中）均明知大陸地區人民非經主管機關許可，不得進
    入台灣地區，竟互有犯意之聯絡，基於概括之犯意，共同謀
    議使大陸地區人民非法進入台灣地區，亦即由陳政豐支付新
    台幣（下同）8 萬元之代價給予丙○○，丙○○則前往大陸
    地區與無結婚真意之大陸女子林月華辦理假結婚，並回台灣
    地區辦理相關手續，使林月華得以探親名義非法進入台灣地
    區。謀議既定，丙○○為貪圖利得，旋於民國88年12月16日
    ，前往桃園中正國際機場搭機出境，轉往福建省福州市，並
    在陳政豐之安排下，於89年1 月31日，與大陸地區人民林月
    華在福建省福州市公證處，辦理虛偽之公證結婚儀式，並取
    得該處核發之結婚證明書及公證書。丙○○回台後，隨按先
    前謀議內容，先與陳政豐共同基於之犯意聯絡，由丙○○於
    89年2 月21日，持上開結婚證明書及公證書，至財團法人海
    峽交流基金會（下稱海基會），辦理大陸地區結婚公證驗證
    手續，並取得該會（89）核字第05667 號證明後，於同月22
    日，持該證明及上開其等明知內容不實之結婚證明書及公證
    書，至基隆市中正區戶政事務所，申請辦理結婚登記及換發
    國民身分證，使該所不知情之承辦公務員為形式審查後，誤
    將丙○○與林月華結婚之不實事項，登載於其職務上所掌管
    之公文書即戶籍登記簿中，並據以核發配偶欄不實登記為林
    月華之丙○○戶籍謄本及國民身分證，足以生損害於戶政機
    關對於戶籍管理之正確性；接著，再由丙○○先後於89 年2
    月24日、89年11月10日，以及90年6 月20日，持前開戶籍謄
    本、結婚公證書、結婚證明書，以及已簽名之「大陸地區人
    民進入台灣地區保證書」等內容不實之資料，向內政部警政
    署入出境管理局（下稱境管局）以來台探親名義，為林月華
    申請入境台灣地區之許可，而連續行使上開不實之戶籍謄本
    。該局不知情之承辦公務員為實質審查後，未發覺有異，遂
    核發中華民國台灣地區入出境許可證及旅行證。黃月華隨即
    於89年5 月3 日及90年9 月10日（起訴書誤載為90年5 月3
    日），持上開入出境許可證及旅行證，連續二次非法進入台
    灣地區。丙○○則先後自陳政豐處取得約6 萬元之代價。
二、起訴經過
    案經基隆市警察局第四分局報告台灣基隆地方法院檢察署檢
    察官偵查起訴。
    理  由
壹、程序事項
    按被告以外之人於審判外之言詞或書面陳述，除法律有規定
    者外，不得作為證據，刑事訴訟法第159 條第1 項固有明文
    。惟被告以外之人於審判外之陳述，經當事人於審判程序同
    意作為證據，法院審酌該言詞陳述或書面陳述作成時之情況
    ，認為適當者，亦得為證據；當事人、代理人或辯護人於法
    院調查證據時，知有上開刑事訴訟法第159 條第1 項不得為
    證據之情形，而未於言詞辯論終結前聲明異議者，視為有前
    項之同意，刑事訴訟法第159 條之5 亦有明文。經查：檢察
    官所提出之被告以外之人於審判外之書面陳述，即大陸地區
    人民明細資料報表、大陸地區人民林月華入出國日期證明書
    、被告丙○○之入出境查詢紀錄、中華人民共和國福建省福
    州市公證處結婚證明書及公證書、財團法人海峽交流基金會
    （八九）核字第05667 號證明、結婚登記申請書、戶籍謄本
    、大陸地區人民進入台灣地區旅行證申請書等書面陳述，被
    告及指定辯護人於本院準備程序及審理時均表示無意見，且
    未聲明異議，本院審酌相關書面陳述作成時之情況，認為適
    當，依首揭法律規定，均有證據能力。
貳、事實認定
一、心證形成
    上揭事實，業據被告丙○○於警詢、偵查及本院審理時坦承
    不諱，並有大陸地區人民明細資料報表、大陸地區人民林月
    華入出國日期證明書、被告丙○○之入出境查詢紀錄、中華
    人民共和國福建省福州市公證處結婚證明書及公證書、財團
    法人海峽交流基金會（八九）核字第05667 號證明、結婚登
    記申請書各一份，大陸地區人民進入台灣地區旅行證申請書
    、保證書及戶籍謄本各三份在卷可稽，被告之自白核與事實
    相符，應可採信。綜上，本案事證明確，被告之犯行洵堪認
    定。
、法律適用
一、所犯罪名
    核被告所為，係犯刑法第216 、214 條之行使使公務員登載
    不實之公文書罪，以及違反台灣地區與大陸地區人民關係條
    例第15條第1 款不得使大陸地區人民非法進入台灣地區之規
    定，而犯修正前台灣地區與大陸地區人民關係條例第79條第
    1 項之罪。
二、公訴不可分原則
    公訴人雖僅於起訴書犯罪事實欄內，敘明被告於89年2 月24
    日持前開不實之戶籍謄本向境管局以來台探親名義，為林月
    華申請入境台灣地區之許可，而行使上開不實之戶籍謄本等
    語，而漏未敘及被告於89年11月10日及90年6 月20日之行使
    上開不實戶籍謄本之犯行，惟後二次犯行既與首次犯行為連
    續犯，屬於裁判上一罪關係，為起訴效力所及，本院自應併
    為審理。公訴意旨認被告僅涉有連續二次行使使公務員登載
    不實之公文書罪嫌云云，亦有誤會，附此敘明。
三、比較新舊法之適用原則
    按被告行為後，刑法業於94年2 月2 日修正公布，95年7 月
    1 日起施行。按「行為後法律有變更者，適用行為時之法律
    ，但行為後之法律有利於行為人者，適用最有利於行為人之
    法律」，修正後刑法第2 條第1 項定有明文。此條規定係規
    範行為後法律變更所生新舊法比較適用之準據法，本身尚無
    新舊法比較之問題，於新法施行後，應一律適用新法第2 條
    第1 項之規定，為「從舊從輕」之比較。再按本次法律變更
    ，比較時應就罪刑有關之共犯、未遂犯、想像競合犯、牽連
    犯、連續犯、結合犯，以及累犯加重、自首減輕暨其他法定
    加減原因（如身分加減）與加減例等一切情形，綜其全部罪
    刑之結果而為比較（最高法院95年5 月23日95年度第8 次刑
    事庭會議決議參照）。茲就本案所涉新舊法比較之結果敘述
    如後。
四、適用舊法之台灣地區與大陸地區人民關係條例
    台灣地區與大陸地區人民關係條例第79條，業經總統於92年
    10月29日以華總一義字第09200199770 號令修正公布，並經
    行政院於92年12月29日以院台秘字第0920069517號令發布自
    92年12月31 日 施行。修正前台灣地區與大陸地區人民關係
    條例第79條第1 項規定：「違反第十五條第一款規定者，處
    五年以下有期徒刑、拘役或科或併科新台幣五十萬元以下罰
    金。」修正後同條例第79條第1 項、第2 項則規定：「違反
    第十五條第一款規定者，處一年以上七年以下有期徒刑，得
    併科新台幣一百萬元以下罰金。」、「意圖營利而犯前項之
    罪者，處三年以上十年以下有期徒刑，得併科新台幣五百萬
    元以下罰金。」新法雖區分為意圖營利及非意圖營利之犯罪
    類型，而設計不同之刑度，惟其主刑之最高度均較舊法為高
    ，比較新舊法結果，以修正前之台灣地區與大陸地區人民關
    係條例第79條第1 項對於被告較為有利，自應適用修正前之
    台灣地區與大陸地區人民關係條例第79條第1 項之規定處斷
    。
五、適用舊法之刑法
    刑法於95年7 月1 日修正施行，刑法分則編各罪所定罰金之
    貨幣單位原為銀元，且依舊刑法第33條第5 款規定，罰金刑
    為1 銀元以上，而有關罰金倍數之調整及銀元與新台幣之折
    算標準，則另定有現行法規所定貨幣單位折算新台幣條例第
    2 條、罰金罰鍰標準條例第1 條及第5 條，除規定罰金以1
    銀元折算3 元新台幣外，並將72年6 月26日以前修正之刑法
    部分條文罰金數額提高2 至10倍（依行政院會銜司法院於72
    年7 月27日發佈，同年8 月1 日施行，有關刑法定有罰金各
    條均提高為10倍），其後修正者則不再提高倍數。嗣新刑法
    第33條第5 款則將罰金刑提高為新台幣1,000 元以上，並以
    百元計算之，且因新刑法第33條第5 款所定罰金貨幣單位既
    已改為新台幣，刑法分則編各罪所定罰金之貨幣單位亦應配
    合修正為新台幣，又考量刑法修正施行後，不再施用「現行
    法規所定貨幣單位折算新台幣條例」，為使刑法分則編各罪
    所定罰金之最高數額與刑法修正前趨於一致，避免衍生新舊
    法比較適用問題，於不變動罰金數額之前提下，爰增訂刑法
    施行法第1 條之1 規定（詳見其立法理由，足認刑法施行法
    第1 之1 條係為配合新刑法第33條第5 款之修正施行而增訂
    ，故如適用新刑法第33條第5 款以新台幣為貨幣單位，方有
    刑法施行法第1 之1 條規定之適用）。據此，此次刑法修正
    ，被告所犯刑法第216 條、第21 4條及修正前台灣地區與大
    陸地區人民關係條例第79條第1 項之規定，其條文本身文字
    並未修正，然上開條文既定有罰金刑之規定，如依舊刑法第
    33 條 第5 款規定，罰金最低數額為1 元（銀元），依罰金
    罰鍰提高標準條例第1 條規定提高為10倍，即為銀元10元，
    以現行法規所定貨幣單位折算新台幣條例第2 條折算僅為新
    台幣30元。又刑法第216 條、第21 4條非屬於76年6 月26日
    至94年1 月7 日新增之條文，故最高罰金數額依前開規定提
    高為10倍後，為銀元5,000 元，若以現行法規所定貨幣單位
    折算新台幣條例第2 條折算係新台幣15,000元；惟如依新刑
    法第33條第5 款規定，罰金最低額為新台幣1,000 元，而刑
    法第216 條、第210 條最高罰金數額，依配合增訂之刑法施
    行法第1 之1 條第1 項之規定，改以新台幣計算罰金數額，
    且依同條第2 項提高罰金數額至30倍，則最高罰金數額為新
    台幣15, 000 元，經核修正前後上開刑法分則之最高罰金數
    額固因刑法施行法第1 之1 條之增訂而趨於一致，並無不同
    ，惟罰金最低數額，則以舊刑法第33條第5 款較有利於被告
    。比較結果，以被告行為時關於科處罰金刑之法律較有利於
    被告。
六、戶籍機關公務員之形式審查權
    按刑法第214 條所謂使公務員登載不實事項於職務上所掌之
    公文書罪，須一經他人之聲明或申報，公務員即有登載之義
    務，並依其所為之聲明或申報予以登載，而屬不實之事項者
    ，始足構成，若其所為聲明或申報，公務員尚須為實質之審
    查，以判斷其真實與否，始得為一定之記載者，即非本罪所
    稱之使公務員登載不實（最高法院73年台上字第1710號判例
    意旨參照）。本案戶政機關對戶籍登記之申請僅有形式審查
    權限，是以被告以內容不實之文件，使承辦公務員將不實內
    容登載於職務上掌管之公文書部分，揆諸前揭說明，應構成
    刑法第214 條之使公務員登載不實罪。
七、非法入境之行為評價
    按中華民國憲法第四條係明文規定：「中華民國領土，依其
    固有之疆域，非經國民大會之決議，不得變更之。」次按中
    華民國憲法增修條文第十一條係規定：「自由地區與大陸地
    區間人民權利義務關係及其他事務之處理，得以法律為特別
    之規定。」台灣地區與大陸地區人民關係條例第2 條第2款
    更係指明：「大陸地區：指台灣地區以外之中華民國領土。
    」由上揭法條內容以觀，顯見其旨在揭示大陸地區仍屬我中
    華民國之領土；又依上開條例第七十五條規定：「在大陸地
    區或在大陸船艦、航空器內犯罪，雖在大陸地區曾受處罰，
    仍得依法處斷。但得免其刑之全部或一部之執行。」據此，
    大陸地區雖因事實上之障礙，而為我國主權所不及，然倘行
    為人在大陸地區犯罪者，自仍應受我國法律之處罰，由此顯
    見大陸地區猶屬我中華民國之領域，我中華民國亦未放棄對
    大陸地區之主權，自不得將「法權（主權）因事實上之障礙
    所不及」與「領域外之地」混為一談（最高法院89年度台非
    字第94號判決參照）。依上開見解，我國人民在大陸地區之
    法律行為，應依我國法律規範，再參諸我民法第72條規定：
    「法律行為有背於公共秩序或善良風俗者，無效。」以及同
    法第87條第1 項前段規定：「表意人與相對人通謀而為虛偽
    意思表示者，無效。」我國人民在大陸地區假結婚者，依我
    國法律規定應係無效。再按台灣地區人民與大陸地區人民結
    婚之方式及其他要件，依行為地之規定，台灣地區與大陸地
    區人民關係條例第52條第1 項定有明文；而大陸地區現施行
    之中華人民共和國民法通則第58條第1 項第4 款則係規定「
    惡意串通，損害國家、集體或第三人利益之行為無效」，依
    此說明，可知我國人民在大陸地區假結婚者，依大陸地區現
    行有效之法規亦屬無效。經查：林月華係大陸地區人民，被
    告則係台灣地區人民，其等雖係在大陸地區福建省結婚，然
    依上開規定，其通謀虛偽結婚者，不論係以我國法律規定為
    應適用之準據法，抑係依台灣地區與大陸地區人民關係條例
    第52條第1 項規定，以行為地即大陸地區之法律為應適用之
    準據法，均因其等並無結婚之合意而屬無效。復按大陸地區
    人民非經主管機關許可，不得進入台灣地區，台灣地區與大
    陸地區人民關係條例第10條第1 項規定甚明。大陸地區人民
    ，其父母、配偶或子女在台灣地區設有戶籍者，得申請進入
    台灣地區探親，大陸地區人民進入台灣地區許可辦法第3條
    第1 項第3 款亦規定甚詳。大陸地區人民林月華係為達到得
    依上開規定入境台灣地區之目的，而與台灣地區人民即被告
    虛偽辦理結婚，並以此為由申請來台，非但其結婚無效，且
    其等係以徒具外觀合法形式之結婚，藉以規避對大陸地區人
    民進入台灣地區之管制，自仍屬非法入境；準此，以「假結
    婚真入境」之脫法方式，進入台灣地區，自仍該當犯罪，而
    非以偷渡者為限。申言之，台灣地區與大陸地區人民關係條
    例第79條，對於違反同條例第15條第1 款所定不得使大陸地
    區人民非法進入台灣地區之處罰，旨在防止大陸地區人民非
    法進入台灣地區，以維護台灣地區之安全與安定；所稱「非
    法」，自應從實質上之合法性予以判斷，凡評價上違反法秩
    序之方法，均屬「非法」。參照行政程序法第119 條第1 款
    、第2 款規定，受益人以詐欺、脅迫或賄賂方法，使行政機
    關作成行政處分者；或對重要事項提供不正確資料或為不完
    全陳述，致使行政機關依該資料或陳述而作成行政處分者，
    其信賴不值得保護。因此，在大陸地區通謀虛偽結婚，以不
    實之結婚證明辦理相關戶籍登記、入境等手續，憑以進入台
    灣地區，其所持之入境許可文件雖係入出境主管機關所核發
    ，形式上為合法，然因以詐欺方法而取得，即不具實質上之
    合法性，仍屬非法進入台灣地區無疑（最高法院94年度台上
    字第1064號判決意旨參照）。
八、吸收關係
    被告明知為不實之事項，而使公務員登載於其職務上所掌之
    公文書之低度行為，應為行使該公文書之高度行為所吸收，
    不另論罪。
九、共同正犯
１、被告與陳政豐就事實欄所載之犯行，均有犯意聯絡及行為分
    擔，皆為共同正犯。
２、修正前刑法第28條規定：「二人以上共同實施犯罪之行為者
    ，皆為正犯。」修正後刑法第28 條 規定：「二人以上共同
    實行犯罪之行為者，皆為正犯。」修正後刑法第28條規定之
    共同正犯，基於個人責任原則及法治國人權保障，限於直接
    從事構成犯罪事實之行為者（含共謀共同正犯），排除「陰
    謀共同正犯」及「預備共同正犯」之類型，是修正後之共同
    正犯之可罰性要件之範圍業已限縮，應以修正後之規定較有
    利於行為人，惟被告既係事前共謀，由其中一人直接從事構
    成犯罪事實之行為，乃共謀共同正犯，不論依新法或舊法均
    成立共同正犯，尚不生比較新舊法之問題。
十、間接正犯
    被告與陳政豐之間，就使公務員登載不實公文書之犯行，係
    利用不知情之公務員為之，為間接正犯。
十一、連續犯
１、被告前後三次行使使公務員登載不實之公文書之行為，及前
    後二次違反不得使大陸地區人民非法進入台灣地區之規定之
    行為，時間緊接，方法相同，均各觸犯構成要件相同之罪名
    ，顯係基於概括犯意反覆為之，均為連續犯，應各依修正前
    刑法第56條規定以1 罪論，並加重其刑。
２、被告行為後，刑法第56條連續犯之規定，業於94年1 月7 日
    修正公布刪除，並於95年7 月1 日施行，則被告之犯行，因
    行為後新法業已刪除連續犯之規定，此刪除雖非犯罪構成要
    件之變更，但顯已影響行為人刑罰之法律效果，自屬法律有
    變更，依新法第2 條第1 項規定，比較新、舊法結果，仍應
    適用較有利於被告之行為時法律即舊法論以連續犯（最高法
    院95年第八次刑事庭會議決議五之4 參照）。蓋修法前如連
    續數行為而犯同一罪名者，以一罪論，但得加重其刑至二分
    之一，此即為連續犯，修法後將連續犯刪除，修正理由第2
    點及第4 點謂：「基於連續犯原為數罪之本質及刑罰公平原
    則之考量，其修正既難以週延，爰刪除本條有關連續犯之規
    定」，「至連續犯之規定廢除後，對於部分習慣犯，例如竊
    盜、吸毒等犯罪，是否會因適用數罪併罰而使刑罰過重產生
    不合理之現象一節，在實務運用上應參考德、日等國之經驗
    ，委由學界及實務以補充解釋之方式，發展接續犯之概念，
    對於合乎接續犯或包括的一罪之情形，認為構成單一之犯罪
    ，以限縮數罪併罰之範圍，用以解決上述問題」。由此兩點
    可知，連續犯本質上即為數行為，只有在習慣犯方面，才可
    能因為合乎接續犯之要件而論一罪，在不合於習慣犯之情形
    ，連續犯刪除後，勢必被論以數罪，因此應以修正前之規定
    對於被告較有利。揆諸前開說明，應適用修正前之刑法。
十二、牽連犯
１、被告所犯上開二罪名間，有方法、結果之牽連關係，為牽連
    犯，應從一重之台灣地區與大陸地區人民關係條例第79條第
    1 項之使大陸地區人民非法進入台灣地區罪處斷。
２、被告行為後，94年1 月7 日修正公布之刑法，自95年7 月1
    日施行，修正後之刑法刪除第55條關於牽連犯之規定。依修
    正前即行為時之規定，應從一重處斷；依修正後之刑法既已
    刪除牽連犯之規定，則所犯各罪應依數罪併罰之規定分論併
    罰。比較新舊法之規定，修正後之規定並非較有利於被告，
    依刑法第2 條第1 項之規定，應適用行為時之法律，即適用
    修正前刑法第55條牽連犯之規定，從一重處斷（參照同上決
    議五之3）。 蓋修法前如犯一罪而其方法或結果之行為犯他
    罪名者，依刑法第55條從一重處斷，此為牽連犯，修法後將
    牽連犯刪除，修正理由第2 點謂：「至牽連犯廢除後，對於
    目前實務上以牽連犯予以處理之案例，在適用上，則得視其
    具體情形，分別論以想像競合犯或數罪併罰，予以處斷」，
    然而論以想像競合之前提係以「一行為」為要件，如果是數
    行為，而數行為間有方法、結果之關係時，在修正前可依牽
    連犯論以一罪，而在修正後僅能論以數罪，因此應以修正前
    之規定對於被告較有利。揆諸前開說明，應適用修正前之刑
    法。
肆、違憲審查
一、憲法原則
１、人性尊嚴原則
    其次，德國基本法第一條第一項規定：「人性尊嚴不可侵犯
    。尊重及保護人性尊嚴，乃所有國家權力機構之義務。」依
    據國民主權原理，國民是國家主人，其人性尊嚴不可侵犯。
    尊重及保護其人性尊嚴，實係行政、立法、司法機關之義務
    。就刑事立法而言，若無法益侵害或法益危險之行為而予以
    犯罪化，或較輕責任之行為而賦予重刑罰之處罰，即是違背
    人性尊嚴原則，而為違憲之立法。
２、比例原則
    按一般認為比例原則之內涵，係適當性原則、必要性原則及
    比例性原則三項。事實上，比例原則可分為二層次，其一須
    「適當」，其次須「相當」。就刑法而言，所謂適當，是指
    其犯罪化而處以刑罰為適當。所謂相當即不過量，所謂不過
    量乃指侵害最小，是指犯罪化後所賦予之刑罰種類為相當，
    為不過量，為侵害最小。因此，若要簡而言之，比例原則之
    必要性原則及比例性原則，可以合而為一，姑且名之曰相當
    性原則。若其犯罪化而犯以刑罰之立法並不適當，即是不合
    適當性原則，進而違背比例原則。若其犯罪化之立法適當，
    而其刑罰種類之賦予並不相當，即是不合相當性原則，進而
    無論其為過重或過輕，皆是違背比例原則之立法。
３、法益原則
    據比例原則中之適當性原則之要求，國家刑罰權之行使，應
    限於必要之干預；能以其他手段而達成目的時，則應放棄刑
    罰。此謂之刑罰之「最後手段性」，亦即刑罰謙抑原則之表
    現。欲知其犯罪化之立法是否合乎適當性原則適當，必須求
    諸於法益原則。因此，比例原則中之「適當性原則」，可以
    導出刑事立法上之「法益原則」。申言之，刑事立法上之「
    法益原則」要求任何行為要加以犯罪化，必因其法益受到侵
    害或危險。蓋刑事立法之核心，在於其所保護之法益。刑法
    之任務，在於法益之保護。無法益保護，無刑法可言；亦即
    無法益受到侵害或危險，則無施以刑罰之必要。行為如未造
    成「法益侵害」或「法益危險」，則無將之犯罪化之必要。
    在法益侵害，為「實害犯」；在法益危險，為「危險犯」。
    再者，法益本身依其價值評價之強度，而呈現法益位階。生
    命、身體、自由、名譽、財產五者，按其順序，而高低位階
    化。生命法益最高，其次身體法益，其次自由法益，其次名
    譽法益，而財產法益最低。此五種傳統法益，稱之為「個人
    法益」。在個人法益以外之法益，即「超個人法益」或「一
    般法益」、「團體法益」、「整體法益」，亦必須其與個人
    法益具有關連性者，始得為刑法所保護之一般法益。所謂危
    險犯，亦即行為人之行為造成法益危險，尚未至法益侵害，
    亦立法予以犯罪化。以最高位階之生命法益言之，刑法之有
    預備殺人罪、預備放火罪、預備強盜罪、預備擄人勒贖罪，
    均因其行為已造成生命法益之危險；否則，各該罪即無設預
    備犯之必要。如係單純身體、自由、名譽、財產之法益危險
    行為，則未曾設預備犯而加以犯罪化。
４、罪刑相當原則
    在犯罪化之立法之後，其刑罰種類之賦予是否合乎行為之罪
    責，亦即是否罪刑相當，乃刑罰相當性之問題。申言之，欲
    知其犯罪化之立法是否合乎適當性原則適當，必須求於罪刑
    相當原則。因此，比例原則中之「適當性原則」，可以導出
    刑事立法上之「罪刑相當原則」。如前所述，就刑法而言，
    所謂相當即不過量，所謂不過量乃指侵害最小，是指犯罪化
    後所賦予之刑罰種類為相當，為不過量，為侵害最小。因此
    ，法定刑之刑罰種類及自由刑之刑度輕重，必須與其行為責
    任之輕重相當，亦即在具有相當性時，始得為該種刑罰之賦
    予或該級刑度之訂定。如此，其刑罰之賦予始為合乎「罪責
    原則」，使其罪責與刑罰得以相適應而具有相當性，亦即立
    法上之「罪刑相當原則」。若其犯罪化之立法適當，而其刑
    罰種類之賦予並不相當，即是違背「罪刑相當原則」，自然
    不合相當性原則，進而無論其為過重或過輕，皆是違背比例
    原則之立法。
二、違反台灣地區與大陸地區人民關係條例之罪
１、罪之審查
    台灣地區與大陸地區人民關係條例係因應台灣海峽兩岸特殊
    情況所為之特殊立法，其第15條關於禁止使大陸地區人民非
    法進入台灣地區之行為，係本於國家安全及社會安全之考量
    ，依傳統法益論者之見解，係侵害國家法益及社會法益；若
    依此觀點，其犯罪化之立法並無不合；然則，若依新法益論
    者之觀點，未經許可而有上述行為時，僅係違背規定，似與
    所謂國家安全或社會安全之危險並無關聯；論者或謂上述行
    為可能告成不特定人生命、身體、自由、財產之危險云云，
    然則，僅僅未經許可而使大陸人民進入台灣地區，如何能對
    不特定人之生命、身體、自由、財產法益產生侵害之危險？
    其危險犯之立論並不堅強，縱令真有生命、身體、自由、財
    產法益之危險存在，其危險距離亦甚遙遠，尚不足以作為犯
    罪化之正當事由。申言之，此種入境之管制，施以行政處罰
    即為已足，並無賦予刑罰之必要，其犯罪化之立法似與刑罰
    「最後手段原則」有違。
２、刑之審查
    其次，修正前之台灣地區與大陸地區人民關係條例第79條之
    罪，其刑度為5 年以下有期徒刑、拘役或罰金，並非重刑之
    立法；惟犯罪化之立法既不合憲法原則，已如前述，其立法
    賦予何種刑度皆難謂其符合罪刑相當原則。
三、使公務員登載不實罪
１、罪之審查
    其次，偽造、變造文書各罪，傳統法益論者認為侵害社會法
    益，惟「超個人法益」論者認為社會法益抽象而難以理解，
    故依團體法益之觀點加以審查，以察其與個人法益有何關連
    性。因單純偽造或變造文書，並不足以對個人法益造成任何
    侵害，亦即單純偽造或變造之行為並無法益危險存在。例如
    偽造之文書如不行使，尚不足以造成任何法益侵害。因此，
    單純偽造署押或偽造、變造文書之行為，而予以犯罪化，欠
    缺合理性，並不足取。其次，偽造或變造文書之後進而行使
    之行為，特別在公文書，或認可能造成侵害他人之生命、身
    體、自由、名譽或財產之危險，亦為危險犯。若其與生命法
    益相關，其危險犯犯罪化之立法尚合法理，而可接受；然則
    ，生命法益之危險云云，其危險距離遙遠，以之為犯罪化之
    理由，尚屬牽強，例如在被告冒名應訊之情形，其刑罰權之
    對象仍為被告，並非遭冒名之人，對被冒名之人並無法益侵
    害可言。何況，公權力機關本有義務於行使司法權時，查明
    對象而正確行使；被告之冒名，如同說謊，依被告擁有緘默
    權之規定觀之，其有無犯罪化之必要，非無商榷之餘地。其
    說謊對於被冒名之人，實際上難有生命法益之危險存在，自
    不足為犯罪化之正當事由。在刑法第二百十四條之使公務員
    為虛偽登載，本質上類似行使行為，使公務員為虛偽登載，
    容易造成個人名譽法益及財產法益之危險甚或侵害，其行使
    亦然，尚難認為其行為與生命法益有關，即或有關，亦屬危
    險距離遙遠。因此，本案單純使公務員登載不實之行為，而
    予以犯罪化，依傳統法益論者之見解，尚屬合理；依新法益
    論者之見解，其與生命法益之危險無關或者距離遙遠，似不
    足作為犯罪化之正當化事由。
２、刑之審查
    若依傳統見解，其刑度又止於三年以下有期徒刑，合乎罪刑
    相當原則。惟依新法益論者之見解，其與生命法益之危險無
    關或者距離遙遠，似不足作為犯罪化之正當化事由，已如前
    述，亦即其立法既不合憲法原則，其立法賦予何種刑度皆難
    謂其符合罪刑相當原則。
伍、刑罰裁量
一、罪刑相當原則
１、自刑罰理論觀之
    就刑罰之報應理論言之，刑罰係以其具有痛苦性之本質，來
    均衡具有不法本質之犯罪，藉以衡平行為人之罪責，使行為
    人得因責任抵償而贖罪，而社會正義得以實現義，是故強調
    「刑罰之輕重應與罪責之輕重成比例」，是為司法上之罪刑
    相當原則。其報應之內容即為自由之剝奪，亦即有期徒刑之
    相加，而監獄即為執行報應之場所。再就特別預防理論言之
    ，受刑人之犯罪係社會化過程之障礙，應使其在監執行，以
    接受再教育而求其再社會化。復就一般預防理論觀之，以對
    受刑人之施以刑罰，作為威嚇他人之手段，不過刑罰之附帶
    作用，並非其主要目的。關於刑罰之目的，通常採取綜合理
    論，各國皆然；既有報應罪責，又有預防再犯，並有嚇阻他
    人犯罪之功能；惟報應理論所強調之「刑罰之輕重應與罪責
    之輕重成比例」，仍為刑罰裁量之基本原則。
２、自憲法原則觀之
    依據前述人性尊嚴原則，「人性尊嚴不可侵犯。尊重及保護
    人性尊嚴，乃所有國家權力機構之義務。」在被告之行為責
    任確定後，其刑罰種類之賦予或自由刑之量定，均應相當而
    不可過量，否則即是違背比例原則中之相當性原則，自然不
    合司法上之「罪刑相當原則」。因此，刑事司法上之「罪刑
    相當原則」要求法官在量刑時，應依法益之位階，重所當重
    ，輕所當輕，必使罪得其刑而刑當其罪；不得重罪而輕判，
    或輕罪而重判；期使責任與刑罰得以相適應，而具有相當性
    。地藏十輪經（第三卷）云：「若犯重罪，應重治罰；若犯
    中罪，應中治罰；若犯輕罪，應輕治罰；令其慚愧，懺悔所
    犯。」其此之謂也！
二、刑罰裁量
１、主刑要素
    為此，本院：１、審酌該被告之品行、生活狀況、智識程度
    、犯罪之動機、目的、犯罪所生之危害、犯後之態度等一切
    情狀之後，２、再斟酌拘役並無教化功能，乃不具實益之刑
    罰種類，立法上以廢除為宜，以資符合自由刑單一化之要求
    ；六月以下之短期自由刑，既難有教化作用，又易使受刑人
    感染惡習，除非被告有受其執行之特殊必要，否則尚無宣告
    之必要；如其宣告，應以緩刑或易科罰金而調和之等情。３
    、再考慮該被告並未與告訴人達成和解，賠償損失；惟被告
    是否應施予刑罰並使之入監獄執行，應依刑罰理論及刑事政
    策而加以考量，斟酌重點在於被告有無執行剝奪其自由，並
    施以監獄之教化，以使其再社會化之必要性，並非以其是否
    已經和解而為主要之判斷標準。４、並衡量被告前科累累，
    有台灣高等法院被告全國前案紀錄表在卷可稽；惟其於審判
    中坦承犯行，其犯罪後之態度良好。本院參酌上情，認為量
    處如主文所示之該自由刑，足以使其罪刑相當，爰宣告之，
    以示儆懲，並諭知易科罰金之折算標準，以期待被告之能知
    自新。
２、從刑裁量
    被告之大陸地區結婚公證書，並未扣案，亦非依法應沒收之
    物，爰不另為沒收之諭知。至其餘同式之結婚公證書，或向
    財團法人海峽交流基金會申請驗證，或向戶政機關申請結婚
    登記，而分別交付各該單位附卷歸檔，已不復屬被告所有，
    亦與沒收要件不合，均不另為沒收之諭知，均併此敘明。
３、易科罰金
    被告行為後，刑法關於易科罰金之規定亦經二次修正。被告
    行為時之舊法第41條規定：「犯最重本刑為三年以下有期徒
    刑以下之刑之罪，而受六月以下有期徒刑或拘役之宣告，因
    身體、教育、職業或家庭之關係，執行顯有困難者，得以一
    元以上三元以下折算一日，易科罰金。」90年1 月10日修正
    時，改列為第41條第1 項，規定：「犯最重本刑為五年以下
    有期徒刑以下之刑之罪，而受六個月以下有期徒刑或拘役之
    宣告，因身體、教育、職業、家庭之關係或其他正當事由，
    執行顯有困難者，得以一元以上三元以下折算一日，易科罰
    金。但確因不執行所宣告之刑，難收矯正之效，或難以維持
    法秩序者，不在此限。」裁判時之新法則規定：「最重本刑
    為五年以下有期徒刑以下之刑之罪，而受六個月以下有期徒
    刑或拘役之宣告者，得以新台幣一千元、二千元或三千元折
    算一日，易科罰金。但確因不執行所宣告之刑，難收矯正之
    效，或難以維持法秩序者，不在此限。」經比較新舊法，中
    間法限定最重本刑為5年以下有期徒刑，較諸舊法之3年以下
    有期徒刑，對被告有利；而修正前罰金罰鍰提高標準條例第
    2條（現已刪除）規定，就易科罰金之原定數額提高為100倍
    折算1 日，則本件被告行為時之易科罰金折算標準，應以銀
    元100元即新台幣300元以上，銀元300元即新臺幣900元以下
    折算1日，比較中間法與新法，以中間法對被告較為有利。
４、減刑條例
    按中華民國九十六年罪犯減刑條例第5 條規定：「本條例施
    行前，經通緝而未於中華民國九十六年十二月三十一日以前
    自動歸案接受偵查、審判或執行者，不得依本條例減刑。」
    此規定係指在該條例96年7 月16日施行前經通緝，而未於96
    年12月31日以前自動歸案者，不得依該條例減刑。本案被告
    於96年5 月21日經本院通緝在案，嗣於同年9 月26日緝獲，
    有本院96年5 月21日基院慧刑樂緝字第0100號通緝稿，及96
    年10月19日96年基院慧刑樂銷字第0204號撤銷通緝稿各1 份
    附卷可佐。被告既係於該條例施行前經通緝，又未於96年12
    月31日以前自動歸案而遭緝獲，核與不能減刑之上開規定相
    符，爰不依該條例之規定減刑，附此敘明。
陸、據上論斷
    應依刑事訴訟法第299 條第1 項前段、修正前台灣地區與大
    陸地區人民關係條例第79條第1 項、第15條第1款 、刑法第
    11條前段、第2 條第1 項、28條、第216 條、第214 條、修
    正前刑法第33條第5 款、第55條後段、第56條、第41條第1
    項、修正前罰金罰鍰提高標準條例第2 條，判決如主文。
本案經檢察官乙○○到庭執行職務。
中　　華　　民　　國　　96　　年　　11　　月　　20　　日
                  刑事第二庭審判長法  官  陳  志  祥
                                  法  官  楊  皓  清
                                  法  官  邰  婉  玲
以上正本證明與原本無異。
如不服本判決，應於收受送達後10日內，向本院提出上訴狀，敘
述上訴之理由，上訴於台灣高等法院，並應按他造當事人之人數
附具繕本。
中　　華　　民　　國　　96　　年　　11　　月　　20　　日
                                  書記官  王  月  娥
附錄論罪法條
修正前臺灣地區與大陸地區人民關係條例第15條
左列行為不得為之：
一  使大陸地區人民非法進入臺灣地區。
二  招攬臺灣地區人民未經許可使之進入大陸地區。
三  使大陸地區人民在臺灣地區從事未經許可或與許可目的不符
    之活動。
四  僱用或留用大陸地區人民在臺灣地區從事未經許可或與許可
    範圍不符之工作。
五  居間介紹他人為前款之行為。
修正前臺灣地區與大陸地區人民關係條例第79條第1項
違反第15條第1款規定者，處5年以下有期徒刑、拘役或科或併科
新台幣50萬元下罰金。
刑法第214條
明知為不實之事項，而使公務員登載於職務上所掌之公文書，足
以生損害於公眾或他人者，處3年以下有期徒刑、拘役或5百元以
下罰金。
刑法第216條
行使第210條至第215條之文書者，依偽造、變造文書或登載不實
事項或使登載不實事項之規定處斷。
